【裁判字號】    97,訴,434
【裁判日期】    971218
【裁判案由】    貪污治罪
【裁判全文】
臺灣嘉義地方法院刑事判決               97年度訴字第434號
公  訴  人  臺灣嘉義地方法院檢察署檢察官
被      告  丁○○
選任辯護人  楊勝夫律師
上列被告因違反貪污治罪條例案件，經檢察官提起公訴（96年度
偵字第5443號），本院判決如下：
    主  文
丁○○犯對非主管事務圖利罪，處有期徒刑伍年陸月，褫奪公權
年。
    犯 罪 事 實
一、丁○○於民國72年間至行政院農業委員會農業試驗所嘉義分
    所（下稱農試所嘉義分所）擔任副研究員，後兼任農藝系主
    任，而自79年起至96年7 月1 日退休時止，擔任簡任十職等
    研究員兼農藝系主任，負責總理農藝系務、主持水稻品種改
    良及遺傳育種試驗研究工作、主持農藝作物試驗研究計畫之
    編撰、審核、督導及考核等工作，係依法令服務於國家所屬
    機關而具有法定職務權限之人。其擔任農藝系主任期間，負
    責督導農試所嘉義分所溪口農場（下稱溪口農場）之試驗育
    苗及生產等業務，並協辦溪口農場所生產之稻穀出售事宜，
    明知溪口農場所生產之稻穀，應依「臺灣省政府農林廳所屬
    各場所孳生物管理要點」（下稱孳生物管理要點）第6 點規
    定，將稻穀交由臺灣省政府糧食局（下稱糧食局）照公定價
    格收購，且正常繳交程序為由主辦單位即農試所嘉義分所總
    務課將所生產之稻穀交給糧食局指定之糧商（82年間為嘉義
    縣溪口鄉之永昌碾米廠）過磅經收，再由糧商將磅單交給糧
    食局，由糧食局依照磅單及當期稻穀價格計算出售稻穀所得
    總額後，將款項匯到農試所嘉義分所於臺灣銀行嘉義分行開
    立之公庫內。丁○○明知上開規定，竟基於圖自己以及農試
    所嘉義分所員工消費合作社（下稱合作社）全體社員不法利
    益之犯意，違反上開孳生物管理要點之規定，利用職權機會
    ，於82年12月初某日，指示不知情之溪口農場技工何木榮等
    人將溪口農場收割之82年第二期稻穀共計5 萬2155台斤（下
    稱本件稻穀）出售予位於嘉義縣溪口鄉○○街1 之1 號之楊
    義興碾米工廠，得款新臺幣（下同）58萬9350元，嗣丁○○
    即自行決定將收割稻穀之便當費及茶水費共1350元予以扣除
    後，指示不知情之合作社司庫丙○○將該款項中之20萬元存
    入合作社於台灣銀行嘉義分行開立之帳號000000000000號帳
    戶（下稱台灣銀行帳戶），另以丁○○之名義於中國農民銀
    行嘉義分行開設定期存款帳戶，而將餘款共38萬8000元存入
    該帳戶內，開立半年期定存單，以此方式圖利自己及合作社
    ，因而獲得上開58萬9350元之不法利益。嗣因農試所嘉義分
    所總務課長乙○○發現前情，丁○○始於83年5 月間之合作
    社理監事會中主動提報追認，並於83年6 月27日將上開款項
    含所孳生之利息共59萬7698元繳回公庫。
二、案經法務部調查局嘉義縣調查站移送臺灣嘉義地方法院檢察
    署檢察官偵查起訴。
    理  由
壹、證據能力部分：
    按被告以外之人於審判外之陳述，雖不符刑事訴訟法第159
    條之1 至第159條之4之規定，而經當事人於審判程序同意作
    為證據，法院審酌該言詞陳述或書面陳述作成時之情況，認
    為適當者，亦得為證據。當事人、代理人或辯護人於法院調
    查證據時，知有第159條第1項不得為證據之情形，而未於言
    詞辯論終結前聲明異議者，視為有前項之同意，刑事訴訟法
    第159 條之5 定有明文。查本件被告及辯護人於言詞辯論終
    結前，對於證人何木榮、丙○○於調查站及檢察官訊問時所
    為證述等下述本院採為認定犯罪事實依據之各項言詞及書面
    供述證據，均未就證據能力聲明異議，復經本院於審理時逐
    一提示予被告、辯護人及公訴人等表示意見，本院審酌該等
    供述證據之取得過程並無瑕疵，與本案待證事實間復具有相
    當之關聯性，以之為本案證據並無不當，自得採為本件認定
    事實之基礎，合先敘明。
貳、認定犯罪事實所憑證據及理由：
一、訊據被告固不否認伊曾於82年12月初某日指示何木榮出售本
    件稻穀，以及本件稻穀最後係售予楊義興碾米工廠，得款58
    萬9350元，扣除1350元之便當及茶水費後，20萬元存入合作
    社之台灣銀行帳戶，其餘38萬8000元係以伊自己之名義在中
    國農民銀行嘉義分行辦理定存；惟矢口否認有何圖利犯行，
    辯稱：伊82年間係擔任合作社理事主席，任期至82年底，本
    件稻穀係依據合作社之生產計畫，由合作社成員在上班以外
    的時間利用溪口農場土地種植所得，伊到職以前合作社就有
    這樣的生產方式，出售所得應歸合作社所有，因為合作社82
    年度之福利生產計畫目標只要再繳20多萬就達成，所以才將
    出售本件稻穀所得20萬元以合作社名義存入台灣銀行帳戶，
    剩下的38萬8 千元因合作社司庫丙○○向伊表示無法以合作
    社之名義在台灣銀行辦理定存，所以才會借用伊自己之名義
    於中國農民銀行嘉義分行辦理定存。辯護人亦為被告辯稱：
    農試所嘉義分所原設有合作社，在被告尚未擔任合作社理事
    主席前，合作社為增進員工福利，即有利用溪口農場閒置之
    土地，以合作社基金購買稻種、肥料等，從事水稻種植之事
    實，該項種植所得因非農藝系之試驗研究稻種，屬於合作社
    所有，因此收成後即由合作社選擇收購價格較高之糧商收購
    ，所得價金歸於合作社，於年終時提撥作為合作社員工獎金
    ，公訴意旨係將合作社利用溪口農場閒置土地生產之水稻，
    誤認為屬於農試所嘉義分所農藝系試驗研究之水稻，出售稻
    穀所得38萬餘元則係因合作社司庫丙○○向被告表示定存利
    息較高，提議辦理定存以增加利息收入，並表示無法以合作
    社名義辦理定存，而新任理事主席亦不願提供私人帳戶，被
    告始應丙○○之要求提供帳戶辦理定存，定存單仍由丙○○
    保管，被告並無公訴人所指違反貪污治罪條例之犯行云云。
二、惟查：
(一)被告係於72年11月2 日赴農試所嘉義分所任職，擔任副研究
    員，79年8 月11日升任為研究員，於96年7 月1 日自願退休
    ，自79年迄至96年6 月30日之職等（系）為簡任第十職等、
    農業技術職系，73年8 月29日起至退休時止，均代理或兼任
    農藝系主任職務，負責之執掌範圍為綜理農藝系務、主持水
    稻品種改良及遺傳育種試驗研究工作、主持農藝作物試驗研
    究計畫之編撰、審核、督導及考核及處理其他臨時交辦事項
    ，有農試所嘉義分所96年8 月22日農試嘉人字第0960001708
    號函（見偵卷第148 頁）、97年11月20日農試嘉總字第0970
    002586號函（下稱農試所嘉義分所97年11月20日函，見本院
    卷第92頁）在卷可佐。而依孳生物管理要點第2 點之規定，
    該要點所稱孳生物，係指臺灣省政府農林廳所屬各場所所收
    成之農產、特產、林產等；該要點第6 點並規定稻穀應照公
    定價格由糧食局收購。溪口農場歷年來生產之每期稻作，均
    係依上開規定，由農試所嘉義分所行政單位即總務課主辦出
    售，農藝系協辦，作業方式為：總務課收到生產單位即農藝
    系通知有收穫後，即核定日期簽會會計室及農藝系派員會磅
    、監磅，再呈送分所長核可後，依據糧食局指定之糧商所開
    立之磅單，發文給糧管處，糧管處再根據當期稻穀公告價格
    核算收購價格後，匯款至農試所嘉義分所之公庫；業據證人
    即農試所嘉義分所總務課長乙○○於本院審理中具結證述纂
    詳（見本院卷第107 至116 頁），並有上開孳生物管理要點
    附卷可參（見偵卷第18頁）。堪認被告係依法令服務於國家
    所屬機關而具有法定職務權限之公務員，以及溪口農場所生
    產之稻穀如欲出售，應由農試所嘉義分所總務課依前引孳生
    物管理要點之規定，按前揭程序辦理，尚非被告所得逕行處
    分，亦非屬其主管事務，而被告主管之農藝系係稻穀出售之
    協辦單位，其對於出售公有稻穀應依前述孳生物管理要點之
    規定辦理，應知之甚詳。
(二)又溪口農場自70年至81年間，每年均生產兩期水稻並依規定
    繳交糧政單位，有農試所嘉義分所以97年4 月16日農試嘉總
    字第0970000863號函檢送之70年至81年公有地生產稻穀依規
    定繳交糧政單位辦理資料在卷可佐（見偵卷第213 至362 頁
    ）。本件稻穀則係由溪口農場之技工何木榮等人依被告之指
    示逕行出售予楊義興碾米廠，數量共計5 萬2155台斤，得款
    58萬9350元，其中1350元以便當、茶水費核銷，20萬元由被
    告指示合作社司庫丙○○存入合作社之台灣銀行帳戶，其餘
    38萬8000元則以被告名義於82年12月9 日以現金存入中國農
    民銀行嘉義分行辦理定存，開立半年期定存單等情，復經證
    人何木榮、丙○○證述纂詳（何木榮於調查站及偵查中之證
    述見偵卷第10至11、176 至177 頁；丙○○於調查站、偵查
    及本院審理中之證述見偵卷第8 至9 頁、171 至173 頁，本
    院卷第46至59頁）；並有行政院農委會政風室95年10月16日
    農政室字第0950084890號函檢附之中國農民銀行嘉義分行定
    期存款單影本、楊義興碾米廠82年12月8 日過磅資料單（見
    偵卷第14至17、20頁），以及中國農民銀行嘉義分行改制後
    之合作金庫商業銀行東嘉義分行97年10月3 日合金東嘉字第
    0970003863號函暨函附被告開戶基本資料、歷史交易明細表
    （見本院卷第30至32頁）在卷足稽。堪認被告確係利用職權
    機會，為圖自己及合作社之不法利益，違反孳生物管理要點
    之規定逕行出售本件稻穀予楊義興碾米廠，得款58萬9350元
    ，因而獲得利益。
三、被告及辯護人辯詞不足採之理由：
(一)被告雖辯稱82年間因第一期生產之稻穀已達到目標，故由合
    作社同仁決議利用溪口農場土地再種一期稻穀，出售所得作
    為合作社之福利金云云。然查：
 1、經本院函詢農試所嘉義分所，該所以前揭97年11月20日函回
    覆略以：溪口農場每年依節序固定種植二期稻作，經查82年
    並無僅種一期稻作之決定，因若僅種植一期，農藝系必須敘
    明理由簽請分所長錄案存查，此外，溪口農場生產之稻穀，
    每期皆須依孳生物管理要點第6 點照公定價格由糧食局收購
    之規定，繳交糧食局指定之糧商，開立重量收據，再由糧食
    局依照當期公定價格將款項匯入農試所嘉義分所指定之公庫
    帳戶，該所為試驗研究單位，並無所謂農閒時間，更遑論將
    農場土地、機器交由合作社以生產農作物；經查當時並無「
    邊際土地開發利用」問題，惟經了解早期公務人員較清苦，
    在分所內確有部分小面積無法從事試驗工作之邊際土地，交
    由合作社種植水稻等作物，惟並無法規依據或書面規範，後
    來公務人員待遇已漸改善，類此情事早已杜絕，而溪口農場
    之大面積土地更絕非邊際土地開發利用之問題，73年至83年
    間，該所不可能將公有土地、機器交予合作社利用，溪口農
    場生產之大宗稻穀需依規定繳交糧食局（見本院卷第92至93
    頁）。另觀諸79年1 月25日修正之合作社章程，第2 條明定
    ：「本社以置辦生活必需品、生產品等物品供社員之需要為
    目的。」第28條關於合作社業務部分，亦明定：「(四)生產部
    ：生產食用作物，以供社員消費之用。以上各項業務之交易
    ，以社員為限。」（見偵卷第363 至366 頁），故依合作社
    章程之規定，合作社生產部所生產之食用作物，亦僅得供社
    員消費之用，並無被告所稱合作社社員得利用農試所嘉義分
    所之土地及資源生產作物，並將之對外出售，充作福利金之
    規定甚明。
 2、此外，並經證人何木榮迭於調查站訊問時及偵查中證稱：溪
    口農場各年期稻作所使用之農地，都是農試所嘉義分所自有
    之土地，各年期稻作從育苗至收成全由農場之技工負責照料
    ，至於農場所需使用之肥料、農藥，全由農場主管佐理員提
    報試驗計畫申請經核准後，農試所總務課採購完成後，再將
    肥料、農藥運交給農場使用，電力、水利及相關資材也是溪
    口農場所提供，82年第二期稻作與其他各年期之稻作並無不
    同，所產出之稻穀依慣例應該繳交給糧食局委託收購公糧的
    碾米廠；約在82年11、12月間，被告到溪口農場巡視時，當
    面指示伊將該期稻作所收成的稻穀賣給在溪口鄉的楊義興碾
    米廠，因被告是伊的上上級主管，溪口農場的主管也要聽被
    告指揮，當時農場主管助理員羅正宗不在，所以被告指示伊
    將本件稻穀賣給楊義興碾米廠，伊只有聽命行事，並於持楊
    義興碾米廠開立之付款支票至溪口農會領出現金後，將現款
    交給在農場等候的被告；82年第二期出售予楊義興碾米廠的
    稻穀是公家試驗的稻穀，當時是被告說楊義興碾米廠價格比
    較好，所以才賣給楊義興碾米廠等語纂詳（見偵卷第10至11
    、176 至177 頁）。核與證人乙○○證稱：自伊76年到任以
    後，農試所嘉義分所未曾將土地給合作社去生產利用，合作
    社也沒有利用溪口農場閒置土地從事水稻種植的事情，早期
    雖有不適合試驗的小面積土地交給合作社生產，但在溪口農
    場沒有這個情形等語（見本院卷第111 至113 頁）；證人即
    82年間擔任農試所嘉義分所分所長之己○○於本院審理中具
    結證稱：溪口農場每年正常都是分兩期種植稻米，伊77年11
    月到任後，不曾有合作社自行購買種子、肥料，在溪口農場
    生產稻米的例子，也沒有聽過邊際土地開發利用這個名詞，
    如果農藝系只生產一期稻作，要敘明理由上簽呈給分所長存
    查，82年間農藝系應該是沒有上簽呈表示只要生產一期稻作
    等語（見本院卷第117 至123 頁）；以及證人即71年至82年
    間均於溪口農場擔任技工之甲○○於本院審理中具結證稱：
    溪口農場82年二期的水稻種植面積大約7 、8 甲地，是大面
    積種植，伊不曾看過溪口農場的土地出租或出借給合作社種
    植農作物，溪口農場出產之孳生物收成後都要報所，所裡簽
    准之後才派人去買賣，員工不可以私自賣給別人，伊在溪口
    農場時未曾聽說過82年二期水稻是屬於合作社種植的，該期
    水稻種植方式、種植的人與一期稻作均相同，溪口農場僱請
    的人都是所裡的人，沒有合作社的人，種植稻米的經費都是
    所裡出的（見本院卷第124 至128 頁）等語相符。
 3、綜上堪認本件稻穀確係使用農試所嘉義分所溪口農場之土地
    、肥料、農藥，並由該所之員工負責照料生產，而屬公有稻
    穀無誤，被告辯稱本件稻穀係因82年第一期所生產之稻作已
    達生產目標，故將溪口農場土地交由合作社利用生產稻穀出
    售，作為合作社福利金之用，伊所出售者非屬公有稻穀，不
    受孳生物管理要點之拘束云云，顯與事實不符。
 4、另證人戊○○、丙○○雖於本院審理中證稱：合作社有邊際
    土地開發利用項目，就是種植一些作物賺取差價，有生產水
    稻等語（見本院卷第40、47頁）；惟與前述農試所嘉義分所
    97年11月20日函明確載稱溪口農場並無所謂「邊際土地開發
    利用」等語（見本院卷第92頁背面），以及證人乙○○、己○○、甲○○等人均證稱未曾聽過溪口農場有邊際土地開發
    利用這個名詞等語（見本院卷第109 、113 、118 、125 頁
    ）不符。且依證人戊○○之證述，其所稱邊際土地利用生產
    之作物，需由合作社向農試所嘉義分所購買後再賣給員工，
    賺取價差（見本院卷第40、43至46頁），亦與被告所述得由
    合作社逕行出售本件稻穀，並將所得款項逕行充作合作社福
    利金之運作模式不符。是證人戊○○、丙○○上開證述，尚
    難據為有利於被告之認定。另查，證人丙○○復於偵查中具
    結證稱：溪口農場裡面如果是公家試驗的稻穀，應該入公庫
    ，如果是員工自己種的稻穀及孳生物，就可以入合作社的帳
    ，但金額都很少，應該不到10萬元（見偵卷第172 頁）。參
    以農試所嘉義分所82年第一期公地租穀出售予指定之糧商後
    ，由臺灣省政府糧食局嘉義管理處核撥之款項僅有49萬6246
    元，同期溪口農場所生產由糧食局指定之糧商永昌碾米廠收
    購之稻穀亦僅有31,608公斤，有經被告會簽之農試所嘉義分
    所82年9 月8 日函、收款收據、經被告會簽之農試所嘉義分
    所82年7 月26日農試嘉總字第1542號函、永昌碾米廠繳交糧
    食局聯單在卷足稽（見偵卷第45至46、50至51頁），尚且較
    本件稻穀之數量及出售所得為低，益證本件稻穀並非如被告
    所辯係合作社成員在上班以外時間利用溪口農場土地種植所
    得。
(二)被告雖又辯稱種植本件稻穀係經合作社社員決議，以往亦曾
    將合作社社員自行種植之稻穀賣給其他價格比較好的碾米廠
    ；出售本件稻穀所得其中38萬8 千元，則係因合作社無法在
    臺灣銀行另行開立定存帳戶，下屆理事主席又拒絕出借名義
    開立帳戶，故依當時合作社司庫丙○○之建議，借用被告之
    名義於中國農民銀行嘉義分行另行開戶辦理定存，定存單仍
    由丙○○保管云云。惟查：
 1、本案在83年5 月間即曾由農試所嘉義分所總務課長乙○○簽
    請核轉總所指派政風室人員加以調查（見偵卷第21至23頁之
    簽呈），其時距離被告於82年12月間出售本件稻穀僅有數月
    ，被告原擔任合作社理事主席，任期於82年底屆滿後，仍繼
    續擔任合作社理事（見本院卷第15頁），當可輕易調取合作
    社決議等相關文件；惟自83年案發迄今，被告均未曾提出其
    所稱之合作社社員決議種植本件稻穀，以及以往曾將合作社
    社員自行種植之稻穀出售予其他碾米廠之相關資料，其所辯
    是否實在，已非無疑。
 2、又證人丙○○於本院審理中具結證稱：伊82年底時並未詢問
    過被告以外之合作社理事或經理能否以他們的名義去辦定存
    ，伊亦未保管定存單，是將印章及定存單直接交給被告（見
    本院卷第46至58頁）。另經本院函詢臺灣銀行嘉義分行，該
    行以97年11月11日嘉義營字第09750021011 號函覆略以：合
    作社於該行開立之000000000000號帳戶為支票存款戶，相同
    時期亦可以合作社之名義另行開立定期存款戶，倘合作社為
    非營利法人時，與自然人相同，均可在該行辦理定期儲蓄存
    款（可選擇採複利計息，較存同期之一般定期存款利率高）
    ，若為營利法人時，僅可辦理一般定期存款（採單利計息，
    可按月領息）（見本院卷第91頁）。參以被告自72年間即至
    農試所嘉義分所任職，82年間之職務為研究員兼農藝系主任
    ，顯非毫無社會經驗之人，縱使證人丙○○誤認無法以合作
    社之名義在臺灣銀行開立定存帳戶，以被告之智識、社會經
    驗，亦可指示丙○○以合作社之名義至其他銀行開戶定存，
    惟被告竟要求丙○○以被告個人之名義於中國農民銀行嘉義
    分行開戶定存，並自行保管定存單、印章，其有圖自己不法
    利益之犯意，灼然甚明。
四、綜上堪認被告前揭所辯均係臨訟卸責之詞，尚難憑採，本件
    事證明確，應予依法論科。
、論罪科刑：
一、新舊法比較適用：
(一)按行為後法律有變更者，適用行為時之法律。但行為後之法
    律有利於行為人者，適用最有利於行為人之法律，刑法第2
    條第1 項定有明文。而刑法第2 條係規範行為後法律變更所
    生新舊法律比較適用之準據法，是該條文本身雖於被告行為
    後之94年2 月2 日經修正公布，但尚無比較新舊法之問題，
    應逕適用裁判時之刑法第2 條規定以決定適用之刑罰法律。
    次按法律變更之比較適用，比較時應就罪刑有關之共犯、未
    遂犯、想像競合犯、牽連犯、連續犯、結合犯，以及累犯加
    重、自首減輕暨其他法定加減（如身分加減）與加減例等一
    切情形，綜其全部罪刑之結果而為比較；且就比較之結果，
    須為整體之適用，不能割裂分別適用各該有利於行為人之法
    律，此即法律變更之比較適用所應遵守之「罪刑綜合比較原
    則」及「擇用整體性原則」（最高法院24年上字第4634號判
    例、27年上字第2615號判例，最高法院95年第8 次刑事庭會
    議決議參照）。
(二)查被告行為後，貪污治罪條例第6 條第1 項第5 款之圖利罪
    ，於85年10月23日、90年11月7 日兩度修正公布。被告行為
    時之法律即81年7 月17日修正公布之貪污治罪條例第6 條第
    1 項第5 款係規定：「有左列情形之一者，處5 年以上有期
    徒刑，得併科新台幣1 百萬元以下罰金：... 五、對於非主
    管或監督之事務，利用職權機會或身分圖利者。」；85年10
    月23日修正為：「有左列情形之一者，處5 年以上有期徒刑
    ，得併科新台幣3 千萬元以下罰金：... 五、對於非主管或
    監督之事務，利用職權機會或身分圖私人之不法利益者。」
    ，嗣又於90年11月7 日修正為：「有左列情形之一者，處5
    年以上有期徒刑，得併科新台幣3 千萬元以下罰金：... 五
    、對於非主管或監督之事務，明知違背法令，利用職權機會
    或身分圖自己或其他私人不法利益，因而獲得利益者。」。
    其構成要件及法定刑均有變動，比較新舊法時，如被告之行
    為依行為時法、中間時法及裁判時法，均構成犯罪，則應比
    較法定刑，以何者較有利於被告而適用之；倘行為人所為俱
    符合行為時法、中間法及裁判時法之犯罪構成要件，因其最
    高本刑均為5 年以上有期徒刑，而關於罰金刑部分，以81年
    7 月17日修正公布之貪污治罪條例所定1 百萬元以下，對被
    告最為有利，自應適用行為時法處斷（最高法院97年度台上
    字第5112號、第5950號判決意旨參照）。本件被告顯係明知
    違背孳生物管理要點之規定，為圖自己及合作社之不法利益
    ，而利用職權機會為本件犯行，並已獲得利益，故無論依其
    行為時法、中間時法及裁判時法，均構成犯罪，揆諸前揭說
    明，應以被告行為時即81年7 月17日公布之貪污治罪條例第
    6 條第1 項第5 款規定較有利於被告。又被告行為後，貪污
    治罪條例褫奪公權之規定雖由第16條移列至第17條，惟僅係
    條號變更，內容並未改變，不生新舊法比較問題，應逕行適
    用現行貪污治罪條例第17條之規定。
(三)又被告行為後，刑法第10條、第33條等規定亦經修正，於94
    年2 月2 日經總統公布，並自95年7 月1 日起施行：
 1、修正後刑法第10條第2 項關於公務員定義之規定，已由「依
    法令從事於公務之人員」，修正為「依法令服務於國家、地
    方自治團體所屬機關而具有法定職務權限，以及其他依法令
    從事於公共事務，而具有法定職務權限者」及「受國家、地
    方自治團體所屬機關依法委託，從事與委託機關權限有關之
    公共事務者」等3 種類型。貪污治罪條例第2 條亦配合修正
    而於同年7 月1 日施行。修正後規定對於公務員之定義已有
    所限縮，惟被告為本件犯行時係任職於農試所嘉義分所擔任
    研究員，具有法定職務權限，無論依修正前後之規定，均屬
    公務員，修正後之規定並未較有利於被告。
 2、刑法第33條第5 款關於「罰金：1 元以上」之規定，修正公
    布為「罰金：新臺幣1 千元以上，以百元計算之」，刑罰法
    律法定本刑中列有罰金刑者，其法定最低度罰金刑因之提高
    ，涉及科刑規範變更，自有新舊法比較必要。經比較結果，
    以修正前之規定較有利於被告。
 3、被告行為時即修正前刑法第37條第2 項規定：「宣告6 月以
    上有期徒刑，依犯罪之性質認為有褫奪公權之必要者，宣告
    褫奪公權1 年以上10年以下。」，修正後則規定為：「宣告
    1 年以上有期徒刑，依犯罪之性質認為有褫奪公權之必要者
    ，宣告1 年以上10年以下褫奪公權。」其間宣告褫奪公權之
    宣告要件雖有變動，惟貪污治罪條例第17條已明定：「犯本
    條例之罪，宣告有期徒刑以上之刑者，並宣告褫奪公權。」
    具特別法性質，自應優先適用，至褫奪公權期間修正前後均
    為1 年以上10年以下，並未變動，不生新舊法比較問題。
 4、綜上比較結果，修正後之規定並未較有利於被告，應依刑法
    第2 條第1 項前段之規定，一體適用修正前刑法之相關規定
    論處。
二、被告明知違背孳生物管理要點第6 條公有稻穀應照公定價格
    由糧食局收購之規定，為圖自己及合作社之不法利益，而將
    本件稻穀出售予楊義興碾米廠，得款58萬9350元，支應便當
    及茶水費後，餘款分別存入自己及合作社之帳戶，因而獲得
    利益。是核被告所為，係犯81年7 月17日修正公布之貪污治
    罪條例第6 條第1 項第5 款之對非主管事務圖利罪。
三、爰依被告之供述（見本院卷第142 頁）及其臺灣高等法院被
    告前案紀錄表，審酌：被告為農學博士之智識程度，前無刑
    事犯罪紀錄，素行尚佳，目前已退休、無業，與太太同住之
    生活狀況，及其為圖利自己及合作社而濫用職權，違法出售
    公糧，不法所得達58萬餘元，犯行為農試所嘉義分所發覺後
    ，雖繳回該等不法所得，惟仍一再飾詞否認犯行，犯後態度
    非佳，並審酌其犯罪之動機、目的、手段等一切情狀，認公
    訴人以被告構成侵占公有財物罪（詳見後述）而求處其有期
    徒刑10年，尚屬過重，應量處如主文所示之刑，併依貪污治
    罪條例第17條褫奪公權3 年，以示懲儆。至同條例第10條第
    1 項固規定：「犯第4 條至第6 條之罪者，其所得財物，應
    予追繳，並依其情節分別沒收或發還被害人。」惟被告違法
    出售本件稻穀所得款項及利息共597,698 元，業已於83年6
    月27日繳交公庫，有臺灣省政府農業試驗所政風室83年7 月
    19日試政字第184 號政風資料報告表（見偵卷第25至26頁）
    以及前揭農試所嘉義分所97年11月20日函在卷足稽，自無庸
    再為追繳以及沒收或發還被害人之諭知，附此敘明。
肆、不另為無罪諭知部分：
一、公訴意旨另以：被告基於意圖為自己以及合作社全體社員不
    法所有之犯意，將出售本件稻穀所得款項58萬9350元予以侵
    占入己，因認被告涉犯貪污治罪條例第4 條第1 項第1 款之
    侵占公有財物罪等語。
二、按犯罪事實應依證據認定之，無證據不得認定犯罪事實；不
    能證明被告犯罪者，應諭知無罪之判決，刑事訴訟法第154
    條第2 項、第301 條第1 項分別定有明文。次按認定不利於
    被告之事實，須依積極證據，苟積極證據不足為不利於被告
    事實之認定時，即應為有利於被告之認定，更不必有何有利
    之證據；認定犯罪事實所憑之證據，雖不以直接證據為限，
    間接證據亦包括在內，然而無論直接或間接證據，其為訴訟
    上之證明，須於通常一般之人均不致有所懷疑，而得確信為
    真實之程度者，始得據為有罪之認定，倘其證明尚未達於此
    一程度，而有合理性懷疑存在時，即不得遽為被告犯罪之認
    定（最高法院30年上字第816 號、76年台上字第4986號判例
    意旨參照）。
三、經查：
(一)刑法第336 條第1 項所謂侵占公務上所持有之物，必須其物
    因公務上之原因歸其持有，從而侵占之，方與該罪構成要件
    相合；如原無公務上持有關係，其持有乃由其詐欺之結果，
    則根本上無侵占之可言，自難以公務侵占罪論擬。又刑法上
    之持有，係指對物有事實上之獨立支配力者而言，若對物並
    無事實上支配關係，不得謂為持有；貪污治罪條例第4 條第
    1 項第1 款之侵占公有財物罪，須公務員已持有公有財物為
    前提，於持有中，易持有為所有，始克成立；若該公有財物
    本非由該公務員持有，而係公務員因自己不法行為而取得物
    之實力支配者，應視其取得持有之原因而論斷其犯罪行為，
    並無論以侵占公有財物罪之餘地（最高法院53年台上字第29
    10號判例、92年度台上字第4880號判決意旨參照）。
(二)溪口農場所生產之稻穀，係由農試所嘉義分所總務課負責出
    售，總務課收到生產單位即農藝系之收穫通知後，即核定日
    期簽會會計室及農藝系派員會磅、監磅，呈送分所長核可後
    ，依據糧食局指定之糧商開立之磅單，發文給糧管處，糧管
    處再根據當期稻穀公告價格，匯款至農試所嘉義分所之公庫
    ，故農試所嘉義分所生產之稻米出售時，主辦單位是總務課
    ，監督單位是會計室，農藝系只是會辦單位，不能決定稻米
    要賣給那個糧商或賣得價金如何處理，業據證人乙○○證述
    在卷（見本院卷第107 至116 頁）。是被告並無出售公有稻
    穀之權限，本件公訴人認被告涉嫌侵占之58萬9350元，係被
    告利用職權機會，違背法令逕行出售本件稻穀而不法取得者
    ，並非被告因公務之原因合法持有而有獨立支配力之物，揆
    諸前揭說明，自與侵占公有財物罪需以公務員持有公有財物
    為前提，於持有中，易持有為所有之要件不合，而不得以該
    罪相繩。
四、綜上所述，公訴意旨認被告所為本件犯行成立貪污治罪條例
    第4 條第1 項第1 款之侵占公有財物罪，尚有未合，依法原
    應為被告無罪之諭知。惟公訴意旨既認此部分與本院前揭認
    定有罪之對非主管事務圖利罪間有刑法第55條想像競合犯之
    裁判上一罪關係（見本院卷第79頁），爰不另為無罪之諭知
    。
據上論斷，應依刑事訴訟法第299 條第1 項前段，81年7 月17日
修正公布之貪污治罪條例第6 條第1 項第5 款、現行貪污治罪條
例第17條，刑法第11條前段、第2 條第1 項前段、第37條第2 項
，判決如主文。
本案經檢察官楊騏嘉到庭執行職務。
中    華    民    國    97    年     12    月   18    日
                  刑事第三庭 審判長法  官  陳仁智
                                   法  官  鄭雅文
                                   法  官  陳蒨儀
以上正本證明與原本無異。
如不服本判決應於收受判決後10日內向本院提出上訴書狀，並應
敘述具體理由；其未敘述上訴理由者，應於上訴期間屆滿後20日
內向本院補提理由書（均須按他造當事人之人數附繕本）「切勿
逕送上級法院」。告訴人或被害人如對於本判決不服者，應具備
理由請求檢察官上訴，其上訴期間之計算係以檢察官收受判決正
本之日期為準。
中    華    民    國    97    年    12    月    18    日
                                   書記官  楊國色
附錄本判決論罪法條：
81年7 月17日修正公布之貪污治罪條例第6 條第1 項第5 款：
有左列行為之一者，處5 年以上有期徒刑，得併科新臺幣1 百萬
元以下罰金：
五、對於非主管或監督之事務，利用職權機會或身份圖利者。


司法院資訊處製作；財團法人民間司法改革基金會備份。
